【裁判字號】    97,消債更,1080
【裁判日期】    971211
【裁判案由】    更生事件
【裁判全文】
臺灣臺南地方法院民事裁定          97年度消債更字第1080號
聲 請 人
即債務人  吳憲宗
代 理 人  郭家祺律師
上列當事人因消費者債務清理事件聲請更生，本院裁定如下：
    主  文
聲請駁回。
聲請費用新臺幣壹仟元由聲請人負擔。
    理  由
一、本件聲請意旨略以：聲請人即債務人吳憲宗任職成紘科技有
    限公司，每月薪資新臺幣（下同）27,120元，除此薪資收入
    外，尚有存款2筆及機車1輛，然累積債務總金額已達1,543,
    039 元，前曾依照中華民國銀行公會會員辦理消費金融案件
    無擔保債務協商機制，與債權人中國信託商業銀行等8 家銀
    行成立協商，每月應還款金額為24,712元，惟債務人每個月
    之收入扣除每個月依協商條件應清償之金額，無法維持最低
    基本生活；且協商時，債務人職業是司機（受雇於信速通運
    有限公司），每月收入4 萬元以上，故當時履行並無問題，
    但因曾發生車禍，所以辭去司機工作，改做倉管工作，後來
    又因身體關係改做CNC自動車床工作，於民國96年8月28日起
    任職成紘科技有限公司，但薪水只有27,120元。原協商金額
    至今都在繳，但不夠之生活費只能先向姐姐借。又債務人亦
    因93年度欠稅已移送行政執行（應執行金額26,917元），有
    不可歸責於己致履行協商條件顯有重大困難之事由，符合消
    費者債務清理條例第3 條、第151條第5項但書之規定，爰依
    上開規定，提出財產及收入狀況說明書、債權人清冊、債務
    人清冊，聲請更生等語。
二、按債務人與金融機構協商成立者，不得聲請更生或清算，但
    因不可歸責於己之事由，致履行顯有重大困難者，不在此限
    ；本條例施行前，債務人依金融主管機關協調成立之中華民
    國銀行公會會員辦理消費金融案件無擔保債務協商機制與金
    融機構成立之協商，準用前項之規定，消費者債務清理條例
    第151 條第5項、第6項分別定有明文。又聲請更生或清算不
    合程式或不備其他要件者，法院應以裁定駁回之，但其情形
    可以補正者，法院應定期間先命補正，復為同條例第8 條所
    明定。衡諸債之關係，係以當事人間之信賴關係為基礎，為
    社會經濟組織之重要支柱，故當事人於以法律行為追求自己
    之利益之際，亦應顧及對方之利益，並考量債權債務在社會
    上之作用，本於誠實及信用之原則，行使債權及履行債務。
    是對於已陷入經濟上困境之消費者，若任其於惡性循環之債
    務窘境中生存，將衍生嚴重之社會問題，難以維持安定之社
    會經濟秩序，故為兼顧債權人、債務人雙方之利益，對陷於
    經濟上困境之消費者，乃允其於消費者債務清理條例施行後
    ，得選擇以重建型之更生程序或清算型之清算程序清理其債
    務，藉以妥適調整債務人與債權人及其他利害關係人間之權
    利義務關係，保障債權人獲得公平受償，並謀求消費者經濟
    生活之重建復甦機會。惟對於已與金融機構協商成立，或於
    本條例施行前，已依金融主管機關協調成立之中華民國銀行
    公會會員辦理消費金融案件無擔保債務協商機制與金融機構
    成立協商之債務人，若非因不可歸責於己之事由，致履行顯
    有重大困難，自有違債權契約為誠信契約之本旨，故依消費
    者債務清理條例第151 條第6項準用同條第5項前段之規定，
    不得聲請更生或清算，應駁回其更生之聲請，始能避免肇致
    道德危險。
三、經查，債務人於本件更生聲請前，已先於95年5月2日依金融
    主管機關協調成立之中華民國銀行公會會員辦理消費金融案
    件無擔保債務協商機制與中國信託商業銀行等金融機構成立
    協商，自95年6月份起，分110期，利率9%，每月24,712元分
    期償還等情，有債務人提出之協議書及無擔保債務還款計畫
    書在卷可憑，堪信為真實。
四、債務人雖主張其任職成紘科技有限公司，每月薪資27,120元
    ，惟債務人每個月之收入扣除每個月依協商條件應清償之金
    額，無法維持最低基本生活；且協商時，債務人職業是司機
    （受雇於信速通運有限公司），每月收入4 萬元以上，故當
    時履行並無問題，但因曾發生車禍，所以辭去司機工作，改
    做倉管工作，後來又因身體關係改做CNC 自動車床工作，96
    年8 月28日起任職成紘科技有限公司，但薪水只有27,120元
    。原協商金額至今都在繳，但不夠之生活費只能先向姐姐借
    。又債務人亦因93年度欠稅已移送行政執行（應執行之金額
    26,917元），有不可歸責於己致履行協商條件顯有重大困難
    之事由云云，惟查：
  (一)按債務人前於消費者債務清理條例（下稱本條例）施行前，
    依金融主管機關協調成立之中華民國銀行公會會員辦理消費
    金融案件無擔保債務協商機制所協商成立之債務清償方案，
    既係經當事人於本條例施行前行使選擇權所合意成立之債權
    契約，債務人自應受該成立之契約所拘束而勉力履行，必以
    其後發生情事變更，在清償期間收入或收益不如預期或驟然
    減少，致該方案履行有重大困難，且因不可歸責於己，始能
    聲請更生或清算，以避免債務人任意毀諾已成立之協商，濫
    用更生或清算之債務清理程序。查債務人依照中華民國銀行
    公會會員辦理消費金融案件無擔保債務協商機制，於95年5
    月2日與最大債權人中國信託商業銀行等8家銀行成立協商，
    每月應還款金額合計為24,712元，債務人自95年6 月起開始
    依約向債權人銀行分期繳款，迄至97年10月仍屬正常履約狀
    態尚未判定毀諾等情，業經本院依職權向最大債權銀行中國
    信託商業銀行查明無訛，有債權人中國信託商業銀行97年10
    月民事陳報狀在卷可稽，依上述債權人銀行函覆：債務人吳
    憲宗計至97年10月14日尚積欠現金卡66,605元、信用卡32,1
    08元，目前尚未判定毀諾等語，足見本件債務人於97年9 月
    8 日提起本件更生聲請前，仍屬正常履約狀態而無不能履行
    債務之情事存在應可認定，自與本條例第151條第5項所規定
    ，須因不可歸責於己之事由，致履行顯有重大困難，始得聲
    請更生之要件已有不符。
  (二)次按消費者債務清理條例第151 條第5、6項規定：「債務人
    與金融機構協商成立者，不得聲請更生或清算。但因不可歸
    責於己之事由，致履行顯有重大困難者，不在此限。本條例
    施行前，債務人依金融主管機關協調成立之中華民國銀行公
    會會員，辦理消費金融案件無擔保債務協商機制與金融機構
    成立之協商，準用前項之規定。」，所謂因不可歸責於己之
    事由，致履行顯有重大困難之情形，應係指債務人與最大債
    權金融機構協商「成立後」，債務人之經濟狀況、生活等客
    觀事實有顯著變動者而言，亦即債務清償方案成立後，固由
    債務人按其條件履行，惟須於其後發生情事變更，在清償期
    間因不可歸責於己之事由，而有收入或收益不如預期或支出
    增加之情形，致該還款方案履行困難甚或履行不能，始能聲
    請更生或清算。此項規定旨在避免債務人任意毀棄已成立之
    協商，濫用更生或清算之裁判上債務清理程序，況該債務清
    償方案係經當事人行使程序選擇權所為之債務清理契約，債
    務人自應受該還款協議所拘束。
  (三)經本院依職權調取債務人勞保局電子閘門查詢作業被保險人
    投保資料所載，債務人95年5月2日成立協商後，自95年6 月
    14日起迄95年8 月19日止，任職於汎武事業股份有限公司；
    自96年8月28日起迄97年5月30日止，任職於成紘科技有限公
    司；自97年7 月24日起迄今為止，任職於宏慧企業社，核對
    本件債務人聲請更生時間為97年9月8日，可知債務人於聲請
    更生時早已任職於宏慧企業社，而債務人於更生聲請狀、財
    產及收入狀況說明書之聲請前兩年內收入，對於其任職於宏
    慧企業社暨薪資所得均隻字未提，亦未列載，已違反真實陳
    報之義務，況且參酌本院依職權向債務人任職之汎武事業股
    份有限公司函詢債務人任職期間暨任職期間每月實際薪資若
    干等情，業據該公司函覆結果：吳憲宗95年6 月14日起迄95
    年8 月19日止任職兩個月期間，所得總額為45,718元，平均
    每月薪資為22,859元等語，此有該公司97年9 月12日（97）
    汎武行字第979709001 號函暨該函檢附之「薪資扣繳憑單」
    1 份在卷可憑，復佐以債務人自陳其任職紘科技有限公司，
    每月薪資27,120元，並提出彰化銀行活期儲蓄存款存摺影本
    為憑，足徵債務人於履行協商債務清償期間財產收入至少維
    持在2萬餘元，並無重大明顯變化。債務人復自陳聲請前2年
    內必要支出為其個人基本生活費用包括膳食費每月5,000 元
    、交通費1,500元、保險費14,530元及扶養費3,000元，共24
    ,030元，是債務人於債務協商期間其家庭支出並未有重大變
    化，其財產亦無明顯減少，亦可認定。
  (四)再者，債務人於95年5月2日與無擔保借款協商成立時，既已
    考量其本身收入、支出狀況以決定還款之金額是否為其所能
    負擔，而債務人所主張每月收入扣除生活必要費用，已不足
    支付協商月付款之情形，既為協商當時已存在之事實，而非
    協商成立後始發生之情事，債務人仍願意以每月還款24,712
    元之條件與債權銀行達成協商合意，顯見其前述主張，尚有
    可疑，已難憑信，且債務人所執之事由又為協商時即已存在
    之事實，據為不可歸責於己之理由，亦非可採。況依誠實信
    用原則，債務人既與債權銀行達成協商合意，自當依約履行
    ，縱債務人為償還債務，必須經歷履行期間較不寬裕之經濟
    生活，然此乃債務人於負擔債務時即得預見，聲請人更應節
    省開支，戮力還款，自不得於與金融機構成立協商後，又率
    爾聲請依更生程序清理其債務。
  (五)此外，債務人於95年5 月成立協商後，每年尚支出「大都會
    國際人壽保險股份有限公司」（保單號碼：0000000000、00
    00000000、0000000000）、「國際紐約人壽保險股份有限公
    司」（保單號碼：LBMK000919）、「美商健康人壽保險股份
    有限公司」（保單號碼：GAN0000000 、GAＺ0000000000）保
    險費共計17萬4354元，平均每月保險費支出14,530元，此亦
    債務人提出之上開人壽保險公司保險費繳費證明書在卷可稽
    ，倘如債務人所陳每個月之收入扣除每個月依協商條件應清
    償之金額，無法維持最低基本生活，無力再繼續繳納協商款
    ，何以債務人仍有多餘資力繳納上開人壽保險公司之保費，
    則其謂無力繼續履行協商條件云云，實不足採。
  (六)至債務人另稱其曾發生車禍，所以辭去司機工作，改做倉管
    工作及因93年度欠稅已移送行政執行（應執行之金額26,917
    元），有不可歸責於己致履行協商條件顯有重大困難之事由
    云云，並提出財團法人奇美醫院診斷證明書及法務部行政執
    行署臺南行政執行處通知各1 紙為證，然因上開車禍事故及
    欠稅事實乃發生於95年5月2日債務協商之前，為既已存在之
    事實，非債務協商「成立後」清償期間始發生之事由，依前
    揭(二)說明，此與所謂因不可歸責於己之事由，致履行顯有重
    大困難之情形有間，是債務人之前開主張不足採憑。
  (七)綜參以上各情，債務人於履行協商債務清償期間，其財產收
    入及家庭支出並無重大明顯變化之情況下，已難謂債務人有
    何履行顯有重大困難之情事存在，且債務人所提出之證據，
    亦不足以證明其確有「因不可歸責於己之事由致履行顯有重
    大困難」之情形，自與消費者債務清理條例第151條第5項之
    要件，顯有未合。
五、末按債務清償方案既係經當事人於本條例施行前行使選擇權
    所合意成立之債權契約，債務人自應受該成立之契約所拘束
    ，如認該協商成立之清償方案其後有不適當履行之情形，仍
    應誠實面對債務，再循本條例所定之協商機制，誠意向債權
    人協商謀求更合理之清償方案，而非輕率毀諾，逕為聲請更
    生清理程序。查債務人既於本條例施行前與債權人中國信託
    商業銀行等銀行成立協商，每月償24,712元，且已依協商方
    案履行，如事後有履行不便之情形，認清償方案應予適當調
    整，非不可經由本條例所規定之協商程序，再與債權人重新
    協商，訂定適當可行之清償方案。且參以，97年5 月中華民
    國銀行公會決議，金融機構就曾經參加95年度債務協商毀諾
    客戶提供「個別協商一致性方案」及對有繳款困難之債務協
    商持續履約客戶提供「變更債務協商協議書方案」等語，是
    認債務人自當循此途徑以求解決，方符合本條例兼顧保障債
    權人公平受償及重建復甦債務人經濟生活之立法目的。是以
    ，債務人逕為聲請本件更生，亦有不當。
六、綜上所述，本院綜合前述債務人財產收入及固定生活必要支
    出以觀，債務人迄今仍正常履約，自亦無有何不可歸責於己
    之事由，致履行顯有重大困難之情事存在，即與消費者債務
    清理條例第151條第5項所規定：「不可歸責於己之事由」及
    「履行顯然有重大困難」之要件，均有未合。從而，債務人
    於消費者債務清理條例施行前，既已與金融機構之債權人依
    金融主管機關協調成立之中華民國銀行公會會員辦理消費金
    融案件無擔保債務協商機制成立協商，其聲請更生，顯然違
    背前揭條例第151條第6 項準用同條第5項前段之規定，且上
    開欠缺又屬無從補正，自應予駁回其更生之聲請。
中    華    民    國    97    年    12    月    11    日
                  民事第三庭    法  官  黃聖涵
上正本證明與原本無異
如對本裁定抗告須於裁定送達後10日內向本院提出抗告狀，並應
繳納抗告費新台幣1,000元整。
中    華    民    國    97    年    12    月    11    日
                                書記官  朱小萍


司法院資訊處製作；財團法人民間司法改革基金會備份。
